【裁判字號】    91,交上易,329
【裁判日期】    921218
【裁判案由】    過失傷害
【裁判全文】
臺灣高等法院交通法庭刑事判決                   九十一年度交上易字第三二九號
    上  訴  人
    即  被  告  丁○○
    選      任
    辯  護  人  邱創舜律師
右上訴人因過失傷害案件，不服臺灣桃園地方法院九十一年度交易字第二六一號，中
華民國九十一年七月五日第一審判決（起訴案號：臺灣桃園地方法院檢察署九十一年
度偵字第一八二九號、二六三三號），提起上訴，本院判決如左：
    主  文
原判決撤銷。
丁○○無罪。
    理  由
一、本件公訴意旨略以：被告丁○○於九十年十一月十六日二十二時三十分許，駕駛
    車牌號碼ＢＢ︱９２８０號自用小客車沿桃園縣蘆竹鄉○○路，由桃園往大園方
    向行駛，途經蘆竹鄉○○路與愛國一路交岔路口時，應注意車輛行駛時，駕駛人
    應注意車前狀況，隨時採取必要之安全措施，且於超車時應保持適當之安全間隔
    ，而依當時情形，又無不能注意之情事，竟疏於注意，致撞及由告訴人甲○○所
    騎乘，後搭載告訴人乙○○之車牌號碼ＭＣ２︱００３號機車，致告訴人甲○○
    因之受有右手、左手、左腳多處擦傷、左肩擦傷等之傷害；告訴人乙○○則受有
    左鎖骨骨折之傷害。因認被告丁○○涉犯有犯刑法第二百八十四條第一項前段之
    過失傷害罪嫌云云。
二、按犯罪事實應依證據認定之，無證據不得推定其犯罪事實，又不能證明被告犯罪
    者應諭知無罪之判決，刑事訴訟法第一百五十四條第二項及第三百零一條第一項
    分別定有明文。又刑事訴訟法上所謂認定事實之證據，係指足以認定被告確有犯
    罪行為之積極證據而言，該項證據自須適合於被告犯罪事實之認定，始得採為斷
    罪資料，事實之認定應憑證據，如未發現相當證據，或證據不足以證明，自不能
    以推測或擬制之方法，以為裁判之依據；次按認定不利於被告之事實，須依積極
    證據，茍積極之證據本身存有瑕疵而不足為不利於被告事實之認定，即應為有利
    於被告之認定，更不必有何有利之證據，而此用以證明犯罪事實之證據，猶須於
    通常一般人均不至於有所懷疑，堪予確信其已臻真實者，始得據以為有罪之認定
    ，倘其證明尚未達到此一程度，而有合理性之懷疑存在，致使無從為有罪之確信
    時，即應為無罪之判決；最高法院八十二年度臺上字第一六三號著有判決、同院
    七十六年度臺上字第四九八六號、三十年度上字第八一六號及最高法院二十九年
    上字第三一０五號、四十年臺上字第八六號亦分別著有判例可資參照。又告訴人
    之告訴，係以使被告受刑事訴追為目的，是其陳述是否與事實相符，仍應調查其
    他證據以資審認；再被害人之陳述如無瑕疵，且就其他方面調查又與事實相符，
    固足採為科刑之基礎，倘其陳述尚有瑕疵，則在未究明前，遽採為論罪科刑之根
    據，即難認為適法；最高法院五十二年臺上字第一三００號、同院六十一年臺上
    字第三０九九號分別著有判例足參。又按刑法上之過失，必其過失行為與結果間
    ，在客觀上有相當因果關係始得成立。所謂相當因果關係，係指依經驗法則，綜
    合行為當時所存在之一切事實，為客觀之事後審查，認為在一般情形下，有此環
    境、有此行為之同一條件，均可發生同一之結果者，則該條件即為發生結果之相
    當條件，行為與結果間即有相當因果關係；反之，若在一般情形下，有此同一條
    件存在，而依客觀之審查，認為不必皆發生此結果者，則該條件與結果並不相當
    ，不過為偶然之事實而已，其行為與結果間即無相當因果關係，最高法院七十六
    年台上字第一九二號著有判例可資參照；亦即刑法上之過失致人於死罪，其所以
    科行為人過失責任者，必以行為人本身具有過失，且行為人之過失行為與被害人
    之死亡結果間，具有相當因果關係，始足當之。
三、本件公訴人認為被告丁○○涉有前開過失傷害罪嫌，無非係以：(一)、告訴人甲○○、乙○○二人之指訴。(二)、被告所駕車輛毀損情形。(三)、道路交通事故調查報
    告表與敏盛綜合醫院診斷證明書、現場路況及車損照片等，資為被告丁○○於本
    件車禍有過失之犯罪依據。惟訊據被告丁○○則堅決否認有何過失傷害之犯行，
    辯稱：(一)、當時其本人於前述路口等候紅燈變換綠燈準備起步之後，告訴人甲○○駕駛前開機車自後撞及其上揭自小客車，並非其自小客車撞及告訴人甲○○之
    前開機車；因其前揭自小客車之右後照鏡是往前翻，而且其自小客車之前保險桿
    亦未損傷。(二)、告訴人之指訴並不實在，其本人於本件車禍並無過失。辯護人除
    提出辯護狀之外，並辯護略稱：(一)、當時被告駕駛前開自小客車在等紅燈轉為綠
    燈剛好要起步，而且被告之前揭自小客車是排在第二輛，所以車速應該不會很快
    。又依告訴人甲○○於警詢中供稱，當時其機車時速約五十公里至六十公里，可
    見應該是告訴人甲○○看到紅燈轉為綠燈，故要趕快通過；而告訴人甲○○表示
    當時其未看到被告打方向燈，如果當時告訴人之前開機車在告訴人上揭自小客車
    右側時，可能無法看到被告打自小客車右邊的方向燈，而且依現場被告上揭自小
    客車右後照鏡的損害情形，可以看出當時小客車的右後照鏡是往前折，故應是告
    訴人甲○○之機車由後撞擊到被告之前開自小客車，才會造成這樣情形；如果是
    被告之前開自小客車撞擊到告訴人甲○○機車時，應是被告之上揭自小客車右後
    照鏡往後折才對，故本件應是由告訴人甲○○自後面追撞告訴人的前揭小客車才
    對。(二)、如果被告丁○○當時有變換車道，則被告之前開自小客車前面保險桿應
    會撞擊到，而非如告訴人所指稱是被告之自小客車之右後視鏡被撞到。
四、本院經調查結果認定被告無罪之理由：
  (一)、本件車禍發生時間係九十年十一月十六日二十二時三十分許，地點係在桃園縣
      蘆竹鄉○○路與愛國一路交岔路口；告訴人甲○○主張當時係駕駛車牌號碼Ｍ
      Ｃ２︱００３號機車附載友人即告訴人乙○○由上開大竹路欲前往大園方向直
      行回家途中，嗣於經過上開交叉路口時，被告丁○○駕駛前揭車牌號碼ＢＢ︱
      ９２８０號自用小客車由內側車道變換至外側車道時，因未打方向燈，致被告
      丁○○所駕駛之前揭自用小客車右後視鏡與告訴人甲○○所駕駛之前開機車左
      手把擦撞後使機車倒地，致該機車左側車體擦撞受損，告訴人甲○○與乙○○
      二人皆受有前述之傷害；當時告訴人甲○○車速為時速五十公里至六十公里左
      右；車禍發生後遂由被告丁○○主動將告訴人甲○○、乙○○二人載至醫院就
      醫，致未保持車禍現場，嗣於車禍事故發生約半個月之後，告訴人甲○○始於
      九十年十二月二日報警處理等情，業據告訴人甲○○與乙○○於二人各於警詢
      中供述在卷（九十一年度偵字第一八二九號一八二九號偵查卷第十一頁正反面
      、第八頁正反面）；再警員事後於處理交通事故時於道路交通事故調查報告表
      載明，現場已移動，雙方事後至派出所報案，故無現場可以測繪等情，有上開
      道路交通事故調查報告表在卷足稽（同上偵查卷第七頁）；並經證人即警員丙○○於原審審理時到庭證稱，案發後現場已經移動，故只有劃路況圖等語在卷
      （原審卷第二六頁）。惟告訴人甲○○於偵查中則改稱，九十年十一月十六日
      二十三時許，當時其駕駛機車由前開大竹路往大園方向方向行駛，於行經前揭
      大竹路與愛國一路路口時，其機車是行駛於外側車道，被告丁○○則是與其機
      車同向行駛，惟當時被告丁○○所駕駛之前開自小客車則自內側車道變換至外
      側車道，因而碰撞及其前揭機車之後照鏡等語在卷（同上偵查卷第二三頁背面
      ）；由上所述，告訴人甲○○先於警詢中指稱被告丁○○所駕駛之前揭自用小
      客車右後視鏡擦撞及其上揭機車左手把；嗣於偵查中則改稱被告丁○○所駕駛
      之前開自小客車自內側車道變換至外側車道時，碰撞及其前揭機車之後照鏡等
      情，均見前述；可知告訴人甲○○指訴被告丁○○碰撞及其機車之撞擊位置先
      後不同，其指訴已有瑕疵。由此可見，本件車禍肇事責任只有告訴人甲○○、
      乙○○二人單方面之指訴而已，此外現場業已移動，未經保持完整，已如前述
      ；何況告訴人甲○○於警詢和偵查中指訴被告丁○○撞擊騎機車位置前後不一
      而有矛盾，此外並無其他積極之人證或事證可資佐證被告於本件車禍確有過失
      責任；自難僅憑告訴人單方面有瑕疵之指訴即遽論被告以過失傷害罪責。
  (二)、告訴人甲○○於本院調查時先則指稱，當時其駕駛前開車與被告丁○○所駕駛
      之前開自小客車同向行駛，其機車行駛於道路右邊，被告丁○○駕駛之前開自
      小客車在告訴人甲○○之機車左側，嗣被告丁○○駕駛前開自小客車突然由內
      側車道向右轉向外側車道而撞及告訴人甲○○之機車車頭左邊後照鏡，使告訴
      人甲○○之機車向右邊傾倒於人行道，致告訴人甲○○、乙○○二人受有前開
      傷害等語（本院卷第五三頁）；隨後於本院調查及審理時告訴人甲○○則又改
      稱，當時被告之前開自小客車與其機車同方向，是在其機車左邊，隨後被告駕
      駛之前揭自小客車即變換車道從左側駛出，因而被告之前揭自小客車右後照鏡
      即擦撞碰及其機車左邊手把等情（本院卷第七四頁至第七五頁；第一一一頁至
      第一一二頁、第一二０頁）；由此可知，告訴人甲○○於本院指訴被告撞及其
      機車之位置，先則指稱係機車車頭左邊後照鏡，後則改稱機車左邊手把各等情
      ，已見前述，足見告訴人甲○○對於被告如何撞及其機車位置先後指訴不一而
      有矛盾與瑕疵至明。
  (三)、被告丁○○當時駕駛前開ＢＢ︱９２８０號自用小客車由前述大竹路前往大園
      方向行駛，嗣於前開大竹路與愛國一路交岔路口等紅綠燈，因其前方有一部自
      小客車，當交通號誌轉換成綠燈時，被告丁○○便發動車輛入檔起步行駛於內
      側車道；惟於剛起步時，適有告訴人甲○○與乙○○所共騎之前揭ＭＣ２︱０
      ０３號機車自被告上開自小客車後方駛來，擦撞及被告丁○○前開自小客車之
      右後視鏡，使被告前開右後視鏡呈現向前折移位狀態，因告訴人甲○○前開機
      車於擦撞被告前揭自小客車之右後視鏡後，便倒於外側車道上；嗣由被告丁○○將告訴人甲○○與乙○○二人送至醫院醫治等情，亦據被告丁○○事後於警
      詢中供明在卷（同前偵查卷第九頁至第十頁）；再者，被告丁○○於偵查中亦
      供稱，當時其駕駛前開自小客車於前開路口等候，迨紅燈轉換為綠燈時，其自
      小客車則起步行駛於內側車道，惟告訴人所騎乘之機車則自後撞上其上開自小
      客車之右後照鏡等語（同上偵查卷第二四頁）；嗣於原審審理時亦供稱，當時
      其駕駛前開自小客車通過上開交叉路口時，號誌是綠燈，是行駛於內側車道，
      告訴人甲○○所駕駛之機車是自後接近其前開自小客車，碰撞及其自小客車之
      右後視鏡，隨後發現告訴人甲○○之機車已經倒地，當時其駕駛前開自小客車
      行駛於內側車道，並未變換車道等語在卷（原審卷第二五頁至第二六頁）。可
      見被告自警詢、偵查中至原審均供稱其駕駛前開自小客車均行駛於內側車道上
      ，並未如告訴人指稱有變換車道之情事等情至明。
  (四)、被告丁○○於本院調查時亦供稱，當時其上開自小客車與告訴人甲○○所駕駛
      之上開機車二車並非併行，故其本人實無從加以注意；當時交通號誌正變綠燈
      故其自小客車準備起步，時速約五公里以下，且是靠內線車道行駛，並無變換
      車道，告訴人之機車是在其自小客車之後方，應是告訴人之機車自後方撞擊其
      自小客車。若其本人駕駛自小客車超車撞倒告訴人之機車，除其自小客車右後
      視鏡有擦撞外，其自小客車車身亦應有其他之損傷；惟其本人之自小客車只有
      右後視鏡有擦撞之痕跡等語在卷（本院卷第六十九頁、第七十五頁）。
  (五)、本件車禍現場業已移動，已見前述；可見本件車禍現場並無遺留任何物證或事
      證足以證明本件車禍確係因被告丁○○未注意車前狀況、未採取必要之安全措
      施、於超車時未保持適當之安全間隔而確有過失，致造成告訴人甲○○與乙○○二人受傷等之過失傷害犯行至明。如依告訴人甲○○指稱被告丁○○當時駕
      駛前開ＢＢ︱９２８０號自用小客車時，由內側車道變換至外側車道因而擦撞
      及告訴人甲○○所駕駛之前開機車云云；依常理而言，應是被告丁○○之前開
      自小客車右前車頭或右前車身附近應會有遺留擦撞痕跡；且告訴人甲○○之前
      揭機車左側車身或機車左前方檔泥板附近亦應有被擦撞之遺留痕跡始合常情，
      惟查告訴人甲○○與乙○○二人於前開警詢或偵查、原審調查時均未指明被告
      丁○○前開自小客車之右前車頭或右前車身附近有何擦撞痕跡遺留；亦未指明
      其上揭機車左側車身或機車左前方檔泥板有被擦撞之痕跡遺留；由此可見，被
      告丁○○駕駛前開自用小客車，由內側車道變換至外側車道因而擦撞及告訴人
      甲○○之前開機車云云，亦只是告訴人甲○○個人單方面之指訴而已，此外，
      並無其他事證足以佐證告訴人甲○○上開指稱為真實；可見告訴人甲○○前揭
      單方面之指訴自不足採。
  (六)、綜上調查，本件告訴人甲○○、乙○○二人前開指訴被告丁○○碰撞及其機車
      之撞擊位置先後不一而有瑕疵；再者，本件車禍現場均已移動，並未遺留任何
      物證或事證足以證明被告於本件車禍之發生確有過失責任；而告訴人甲○○指
      稱被告丁○○當時駕駛前開自用小客車，由內側車道變換至外側車道因而擦撞
      及告訴人甲○○所駕駛之前開機車一節，亦僅屬告訴人甲○○單方面之指訴而
      已，並無其他佐證證明；又公訴人所指之被告所駕車輛毀損情形，惟依被告於
      前開警詢中陳稱，係其前開自小客車右後視鏡呈現向前折移位狀態等情，已見
      前述；則由被告之「自小客車右後視鏡呈現向前折移位」以觀，依車輛撞擊動
      向判斷，顯然係告訴人之前開機車自後撞擊被告丁○○上揭自小客車之右後視
      鏡，該右後視鏡才會呈現向前折移位狀態，就此而言，並非係被告之過失所致
      。又前開道路交通事故調查報告表與車損照片等，均是車禍發生後現場已移動
      之後所製作及拍照，實無法資為證明被告於本件車禍涉犯有過失之依據；另外
      前揭敏盛綜合醫院診斷證明書亦僅能證明告訴人二人受傷之事實，現場路況亦
      僅是道路現場情景，上開醫院診斷證明書與現場路況亦難資為被告於本件車禍
      確有過失之依據；可見被告辯稱其於本件車禍並無過失一節，應堪採信。由上
      說明，本件告訴人之指訴既有瑕疵，且公訴人提出之前揭被告所駕車輛毀損情
      形、道路交通事故調查報告表與車損照片、醫院診斷證明書及現場路況等均不
      足以證明被告於本件車禍確有過失責任之依據，均如前述；因本案並無其他佐
      證證明被告於本件車禍確有何過失犯行，自不得以告訴人單方面有瑕疵之指訴
      即遽論被告以過失傷害罪責；此外又查無其他積極事證足認被告丁○○於本件
      車禍確有何過失犯行，揆諸首揭判例說明，因不能證明被告犯罪，自應為被告
      無罪之判決。
五、本件經調查結果，業已認定被告丁○○並未犯有公訴人所起訴之過失傷害犯行，
    已見前述。原審疏未詳查，誤認被告丁○○犯有前開過失傷害罪犯行，並予論罪
    科刑，其認事用法尚有未洽。被告提起上訴，否認於本件車禍有何過失犯行，為
    有理由。原判決既有不當，顯屬無可無持，應由本院將原判決撤銷，改判如主文
    第二項所示為無罪之判決。
據上論斷，應依刑事訴訟法第三百六十九條第一項前段、第三百六十四條、第三百零
一條第一項前段，判決如主文。
本案經檢察官周志榮到庭執行職務。
中      華      民      國    九十二    年     十二     月     十八     日
                              臺灣高等法院交通法庭
                                  審判長法  官  黃  瑞  華
                                        法  官  宋      祺
                                        法  官  陳  坤  地
右正本證明與原本無異。
不得上訴。
                                        書記官  陳  建  邦
中      華      民      國    九十三    年      七      月      九      日


司法院資訊處製作；財團法人民間司法改革基金會備份。
